---
title: "Projet OrthoMam"
output: pdf_document
---
Données choisies:\
    - Catégorie / gamme: 26\
    - %G+C3 min: 69.0\
    - %G+C3 max: 69.9\


Initialisation des données et librairies
```{r}
setwd("/home/penpen/Documents/Cours/HAU703I-Individu_pop/OrthoMaM")
library(ape)
library(ggplot2)
library(dplyr)
library(reshape2)
```

## Partie 1
### Question A
Initialisation du dataframe contenant nos valeurs
```{r}
df <- data.frame(
        id_tree = integer(),
        taux_euarch_rodentia = integer(),
        taux_euarch_primates = integer(),
        taux_primates_homo = integer(),
        taux_primates_macaca = integer(),
        taux_rodentia_rattus = integer(),
        taux_rodentia_mus = integer()
)

i <- 0
```
```{r}
qA <- function() {
  files <- list.files(path = "./trees", pattern = "*.rootree", full.names = TRUE, recursive = FALSE)
  lapply(files, function(x) {
    tree <- read.tree(x)
    homoIndex <- which(tree$tip.label == "Homo_sapiens")
    macacaIndex <- which(tree$tip.label == "Macaca_fascicularis")
    rattusIndex <- which(tree$tip.label == "Rattus_norvegicus")
    musIndex <- which(tree$tip.label == "Mus_musculus")

    node_primates <- getMRCA(tree, c("Homo_sapiens", "Macaca_fascicularis"))
    node_rodentia <- getMRCA(tree, c("Rattus_norvegicus", "Mus_musculus"))
    node_euarch <- getMRCA(tree, c(node_primates, node_rodentia))

    taux_euarch_rodentia <- dist.nodes(tree)[node_euarch, node_rodentia] / 75
    taux_euarch_primates <- dist.nodes(tree)[node_euarch, node_primates] / 60
    taux_primates_homo <- dist.nodes(tree)[node_primates, homoIndex] / 30
    taux_primates_macaca <- dist.nodes(tree)[node_primates, macacaIndex] / 30
    taux_rodentia_rattus <- dist.nodes(tree)[node_rodentia, rattusIndex] / 15
    taux_rodentia_mus <- dist.nodes(tree)[node_rodentia, musIndex] / 15

    df2 <- data.frame(
            i,
            taux_euarch_rodentia,
            taux_euarch_primates,
            taux_primates_homo,
            taux_primates_macaca,
            taux_rodentia_rattus,
            taux_rodentia_mus
    )

    names(df2) = c(
            "id_tree",
            "taux_euarch_rodentia",
            "taux_euarch_primates",
            "taux_primates_homo",
            "taux_primates_macaca",
            "taux_rodentia_rattus",
            "taux_rodentia_mus"
    )

    df <<- rbind(df, df2)

    i <<- i + 1
  })
}
```
```{r}
# Réponse à la question A
invisible(qA())
summary(df[c("taux_euarch_rodentia", "taux_euarch_primates", "taux_primates_homo", "taux_primates_macaca", "taux_rodentia_rattus", "taux_rodentia_mus")])
```
On voit ci-dessus les valeurs descriptives des taux d'évolution de chacune des six branches.\
Taux moyen (substitutions nucléotidiques / Millions d'années):\
  - Euarchontoglires -> Rodentia: 2.383e-03\
  - Euarchontoglires -> Primates: 0.0012100\
  - Primates -> Homo: 0.0005845\
  - Primates -> Macaca: 0.0007071\
  - Rodentia -> Ratus: 0.0026741\
  - Rodentia -> Mus: 0.002857\


### Question B

```{r}
results <- data.frame(
        name = character(),
        taux_euarch_rodentia = integer(),
        taux_euarch_primates = integer(),
        taux_primates_homo = integer(),
        taux_primates_macaca = integer(),
        taux_rodentia_rattus = integer(),
        taux_rodentia_mus = integer()
)

qB <- function() {
  #question B
  median_euarch_rodentia <- median(df$taux_euarch_rodentia)
  median_euarch_primates <- median(df$taux_euarch_primates)
  median_primates_homo <- median(df$taux_primates_homo)
  median_primates_macaca <- median(df$taux_primates_macaca)
  median_rodentia_rattus <- median(df$taux_rodentia_rattus)
  median_rodentia_mus <- median(df$taux_rodentia_mus)

  quantiles_euarch_rodentia <- quantile(df$taux_euarch_rodentia, probs = c(0.05, 0.95))
  quantiles_euarch_primates <- quantile(df$taux_euarch_primates, probs = c(0.05, 0.95))
  quantiles_primates_homo <- quantile(df$taux_primates_homo, probs = c(0.05, 0.95))
  quantiles_primates_macaca <- quantile(df$taux_primates_macaca, probs = c(0.05, 0.95))
  quantiles_rodentia_rattus <- quantile(df$taux_rodentia_rattus, probs = c(0.05, 0.95))
  quantiles_rodentia_mus <- quantile(df$taux_rodentia_mus, probs = c(0.05, 0.95))

  results[nrow(results) + 1,] <<- c("Median", median_euarch_rodentia, median_euarch_primates, median_primates_homo, median_primates_macaca, median_rodentia_rattus, median_rodentia_mus)
  results[nrow(results) + 1,] <<- c("q5", quantiles_euarch_rodentia[[1]], quantiles_euarch_primates[[1]], quantiles_primates_homo[[1]], quantiles_primates_macaca[[1]], quantiles_rodentia_rattus[[1]], quantiles_rodentia_mus[[1]])
  results[nrow(results) + 1,] <<- c("q95", quantiles_euarch_rodentia[[2]], quantiles_euarch_primates[[2]], quantiles_primates_homo[[2]], quantiles_primates_macaca[[2]], quantiles_rodentia_rattus[[2]], quantiles_rodentia_mus[[2]])


  dfresults <- melt(df[c("taux_euarch_rodentia", "taux_euarch_primates", "taux_primates_homo", "taux_primates_macaca", "taux_rodentia_rattus", "taux_rodentia_mus")])
  boxplot(dfresults$value ~ dfresults$variable)
}
```
```{r}
qB()
head(results)
```
Dans le tableau ci-dessus nous pouvons voir les médianes et les quantiles à 5% et 95% de nos différents taux d'évolution des noeuds de nos arbres

### Question C
```{r}
qC <- function() {
  dfmelt <- melt(df[c("taux_primates_homo", "taux_rodentia_mus")])

  p <- dfmelt %>%
          ggplot(aes(x = value, fill = as.character(variable))) +
          geom_histogram(color = "#e9ecef", alpha = 0.6, position = 'identity') +
          labs(fill = "")
  p
}
```
```{r}
qC()
```
\
\
On constate que pour un même nombre de taux d'évolution, le taux d'évolution de la souris est plus aléatoire que celui de l'humain.\
En effet, chez la souris nous pouvons différents une plus grande variété de taux de mutations répartie sur une plus grande plage de valeurs.\
Ainsi nous observons chez la souris une médiane: 0.002857 et une variance: 1.96235e-06\
Tandis que chez l'homme nous observons un taux d'évolution plus régulier et moins réparti, avec une médiane: 0.00058 et une variance: 1.122747e-07\