---
title: "Projet OrthoMam"
author: |
        | BENARBIA Samia
        | RAYNAL Julien
output:
  pdf_document:
  latex_engine: xelatex
header-includes:
- \usepackage[fontsize=8pt]{scrextend}
---

Données choisies:\
    - Catégorie / gamme: 26\
    - %G+C3 min: 69.0\
    - %G+C3 max: 69.9\


Initialisation des données et librairies
```{r, warning=FALSE,message=FALSE}
setwd("/home/penpen/Documents/Cours/HAU703I-Individu_pop/OrthoMaM")
library(ape)
library(ggplot2)
library(dplyr)
library(reshape2)
```

## Partie 1
### Question A
Initialisation du dataframe contenant nos valeurs
```{r, warning = F, message = F}
# On crée un tableau qui va contenir toutes les distances entre les noeuds pour tous les arbres phylogénétique
df <- data.frame(
        id_tree = integer(),
        taux_euarch_rodentia = integer(),
        taux_euarch_primates = integer(),
        taux_primates_homo = integer(),
        taux_primates_macaca = integer(),
        taux_rodentia_rattus = integer(),
        taux_rodentia_mus = integer()
)

i <- 0
```
```{r, warning = F, message = F}
qA <- function() {
  # On récupérère tous les fichiers d'extension rootree dans notre dossier trees
  files <- list.files(path = "./trees", pattern = "*.rootree", full.names = TRUE, recursive = FALSE)
  # Pour tous les fichiers récupérés on applique la fonction suivante
  lapply(files, function(x) {
    # Lecture de l'arbre
    tree <- read.tree(x)
    # Recherche des index de nos espèces d'intérets dans les feuilles de nos abres
    # en utilisant la fonction which et en matchant le nom de nos espèces avec le nom des feuilles
    homoIndex <- which(tree$tip.label == "Homo_sapiens")
    macacaIndex <- which(tree$tip.label == "Macaca_fascicularis")
    rattusIndex <- which(tree$tip.label == "Rattus_norvegicus")
    musIndex <- which(tree$tip.label == "Mus_musculus")
    # On récupère les ancêtres d'abord des primates et rodentia pour finalement récupérer
    # l'ancêtre commun au deux ancêtres communs: euarchontoglires; grâce à la fonction getMRCA
    # auquel on passe notre arbre et un vecteur avec le nom des espèces descendantes de l'ancêtre
    node_primates <- getMRCA(tree, c("Homo_sapiens", "Macaca_fascicularis"))
    node_rodentia <- getMRCA(tree, c("Rattus_norvegicus", "Mus_musculus"))
    node_euarch <- getMRCA(tree, c(node_primates, node_rodentia))

    taux_euarch_rodentia <- dist.nodes(tree)[node_euarch, node_rodentia] / 75
    taux_euarch_primates <- dist.nodes(tree)[node_euarch, node_primates] / 60
    taux_primates_homo <- dist.nodes(tree)[node_primates, homoIndex] / 30
    taux_primates_macaca <- dist.nodes(tree)[node_primates, macacaIndex] / 30
    taux_rodentia_rattus <- dist.nodes(tree)[node_rodentia, rattusIndex] / 15
    taux_rodentia_mus <- dist.nodes(tree)[node_rodentia, musIndex] / 15

    df2 <- data.frame(
            i,
            taux_euarch_rodentia,
            taux_euarch_primates,
            taux_primates_homo,
            taux_primates_macaca,
            taux_rodentia_rattus,
            taux_rodentia_mus
    )

    names(df2) <- c(
            "id_tree",
            "taux_euarch_rodentia",
            "taux_euarch_primates",
            "taux_primates_homo",
            "taux_primates_macaca",
            "taux_rodentia_rattus",
            "taux_rodentia_mus"
    )

    df <<- rbind(df, df2)

    i <<- i + 1
  })
}
```
```{r, warning = F, message = F}
# Réponse à la question A
invisible(qA())
pander::pander(summary(df[c("taux_euarch_rodentia", "taux_euarch_primates",
                            "taux_primates_homo", "taux_primates_macaca",
                            "taux_rodentia_rattus", "taux_rodentia_mus")]))
```
On voit ci-dessus les valeurs descriptives des taux d'évolution de chacune des six branches.\
Taux moyen (substitutions nucléotidiques / Millions d'années):\
  - Euarchontoglires -> Rodentia: 2.383e-03\
  - Euarchontoglires -> Primates: 0.0012100\
  - Primates -> Homo: 0.0005845\
  - Primates -> Macaca: 0.0007071\
  - Rodentia -> Ratus: 0.0026741\
  - Rodentia -> Mus: 0.002857\


### Question B

```{r, warning = F, message = F}
results <- data.frame(
        name = character(),
        taux_euarch_rodentia = integer(),
        taux_euarch_primates = integer(),
        taux_primates_homo = integer(),
        taux_primates_macaca = integer(),
        taux_rodentia_rattus = integer(),
        taux_rodentia_mus = integer()
)

qB <- function() {
  #question B
  median_euarch_rodentia <- median(df$taux_euarch_rodentia)
  median_euarch_primates <- median(df$taux_euarch_primates)
  median_primates_homo <- median(df$taux_primates_homo)
  median_primates_macaca <- median(df$taux_primates_macaca)
  median_rodentia_rattus <- median(df$taux_rodentia_rattus)
  median_rodentia_mus <- median(df$taux_rodentia_mus)

  quantiles_euarch_rodentia <- quantile(df$taux_euarch_rodentia, probs = c(0.05, 0.95))
  quantiles_euarch_primates <- quantile(df$taux_euarch_primates, probs = c(0.05, 0.95))
  quantiles_primates_homo <- quantile(df$taux_primates_homo, probs = c(0.05, 0.95))
  quantiles_primates_macaca <- quantile(df$taux_primates_macaca, probs = c(0.05, 0.95))
  quantiles_rodentia_rattus <- quantile(df$taux_rodentia_rattus, probs = c(0.05, 0.95))
  quantiles_rodentia_mus <- quantile(df$taux_rodentia_mus, probs = c(0.05, 0.95))

  results[nrow(results) + 1,] <<- c("Median", median_euarch_rodentia, median_euarch_primates,
                                    median_primates_homo, median_primates_macaca,
                                    median_rodentia_rattus, median_rodentia_mus)
  results[nrow(results) + 1,] <<- c("q5", quantiles_euarch_rodentia[[1]], quantiles_euarch_primates[[1]],
                                    quantiles_primates_homo[[1]], quantiles_primates_macaca[[1]],
                                    quantiles_rodentia_rattus[[1]], quantiles_rodentia_mus[[1]])
  results[nrow(results) + 1,] <<- c("q95", quantiles_euarch_rodentia[[2]], quantiles_euarch_primates[[2]],
                                    quantiles_primates_homo[[2]], quantiles_primates_macaca[[2]],
                                    quantiles_rodentia_rattus[[2]], quantiles_rodentia_mus[[2]])


  dfresults <- melt(df[c("taux_euarch_rodentia", "taux_euarch_primates",
                         "taux_primates_homo", "taux_primates_macaca",
                         "taux_rodentia_rattus", "taux_rodentia_mus")])


  quantiles_95 <- function(x) {
    r <- quantile(x, probs=c(0.05, 0.25, 0.5, 0.75, 0.95))
    names(r) <- c("ymin", "lower", "middle", "upper", "ymax")
    r
  }

  ggplot(dfresults, aes(x=variable, y=value)) +
          labs(title = "Répartition médiane et quartile 5% + 95%\n",
               x = "espèces impliqués",
               y = "Taux d'évolution"
          ) +
          guides(fill=F) +
          stat_summary(fun.data = quantiles_95, geom="boxplot") +
          scale_x_discrete(guide = guide_axis(n.dodge=3))
}
```
```{r, warning = F, message = F}
library(knitr)
qB()
resultsToDisplay <- results[,-1]
rownames(resultsToDisplay) <- results[,1]
pander::pander(resultsToDisplay)
```
Dans le tableau ci-dessus nous pouvons voir les médianes et les quantiles à 5% et 95% de nos différents taux d'évolution des noeuds de nos arbres

### Question C
```{r, warning = F, message = F}
qC <- function() {
  dfmelt <- melt(df[c("taux_primates_homo", "taux_rodentia_mus")])

   p <- dfmelt %>%
          ggplot(aes(x = value, fill = as.character(variable))) +
           labs(title = "Taux d'évolution entre Primates et Homo ainsi que Rodentia et Mus Musculus",
                x = "Taux de mutation",
                y = "Nombre d'apparition du taux de mutation"
           ) +
          geom_histogram(color = "#e9ecef", alpha = 0.6, position = 'identity') +
          labs(fill = "")
  p
}
```
```{r, warning = F, message = F}
qC()
```
\
\
On constate que pour un même nombre de taux d'évolution, le taux d'évolution de la souris est plus aléatoire que celui de l'humain.\
\
En effet, chez la souris nous pouvons différents une plus grande variété de taux de mutations répartie sur une plus grande plage de valeurs.\
Ainsi nous observons chez la souris une médiane: 0.002857 et une variance: 1.96235e-06\
\
Tandis que chez l'homme nous observons un taux d'évolution plus régulier et moins réparti, avec une médiane: 0.00058 et une variance: 1.122747e-07\