---
output:
  pdf_document:
  latex_engine: xelatex
fontsize : 12pt
classoption: a4paper
header-includes:
- \usepackage[fontsize=12pt]{scrextend}
---

Données choisies:\
    - Catégorie / gamme: 26\
    - %G+C3 min: 69.0\
    - %G+C3 max: 69.9\

## Introduction
Dans le cadre de l'UE Analyse de données en bioinformatique (HAU703I), nous cherchons à étudier les vitesses d'évolution de séquences d'exons orthologues chez différentes espèces : Homo sapiens, Macaca fascicularis (deux primates) et Mus musculus et Rattus norvegicus (deux rongeurs). Pour cela, nous récupérerons les alignements et les arbres correspondants sur la base de données OrthoMaM afin de calculer différents taux d'évolution que nous comparerons par la suite statistiquement.\

Initialisation des données et librairies:
```{r, warning=FALSE,message=FALSE}
setwd("/home/penpen/Documents/Cours/HAU703I-Individu_pop/OrthoMaM")
library(ape)
library(ggplot2)
library(dplyr)
library(reshape2)
```

## Partie 1
### Question A
Initialisation du dataframe contenant nos valeurs:
```{r, warning = F, message = F}
# On crée un tableau qui va contenir toutes les distances entre
# les noeuds pour tous les arbres phylogénétiques
df <- data.frame(
        id_tree = integer(),
        taux_euarch_rodentia = integer(),
        taux_euarch_primates = integer(),
        taux_primates_homo = integer(),
        taux_primates_macaca = integer(),
        taux_rodentia_rattus = integer(),
        taux_rodentia_mus = integer()
)

i <- 0
```
```{r, warning = F, message = F}
qA <- function() {
  # On récupérère tous les fichiers d'extension
  # rootree dans notre dossier trees
  files <- list.files(path = "./trees", pattern = "*.rootree",
                      full.names = TRUE, recursive = FALSE)
  # Pour tous les fichiers récupérés on applique la fonction suivante
  lapply(files, function(x) {
    # Lecture de l'arbre
    tree <- read.tree(x)
    # Recherche des index de nos espèces d'intérêt
    # dans les feuilles de nos abres en utilisant la fonction
    # which et en matchant le nom de nos espèces avec le nom des feuilles
    homoIndex <- which(tree$tip.label == "Homo_sapiens")
    macacaIndex <- which(tree$tip.label == "Macaca_fascicularis")
    rattusIndex <- which(tree$tip.label == "Rattus_norvegicus")
    musIndex <- which(tree$tip.label == "Mus_musculus")
    # On récupère les ancêtres d'abord des Primates (humain et macaque) et
    # Rodentia (souris et rat) pour finalement récupérer l'ancêtre commun aux
    # deux ancêtres communs, Euarchontoglires, grâce à la fonction getMRCA
    # à laquelle on passe notre arbre et un vecteur avec le nom des espèces descendantes de l'ancêtre
    node_primates <- getMRCA(tree, c("Homo_sapiens", "Macaca_fascicularis"))
    node_rodentia <- getMRCA(tree, c("Rattus_norvegicus", "Mus_musculus"))
    node_euarch <- getMRCA(tree, c(node_primates, node_rodentia))

    # Enfin, on peut calculer le taux d'évolution en calculant la taille de branche grâce aux ancêtres
    # communs précédemment récupérés et en la divisant par le temps écoulé entre chaque points de l'arbre
    taux_euarch_rodentia <- dist.nodes(tree)[node_euarch, node_rodentia] / 75
    taux_euarch_primates <- dist.nodes(tree)[node_euarch, node_primates] / 60
    taux_primates_homo <- dist.nodes(tree)[node_primates, homoIndex] / 30
    taux_primates_macaca <- dist.nodes(tree)[node_primates, macacaIndex] / 30
    taux_rodentia_rattus <- dist.nodes(tree)[node_rodentia, rattusIndex] / 15
    taux_rodentia_mus <- dist.nodes(tree)[node_rodentia, musIndex] / 15

    # On remplit notre tableau ligne par ligne
    df2 <- data.frame(
            i,
            taux_euarch_rodentia,
            taux_euarch_primates,
            taux_primates_homo,
            taux_primates_macaca,
            taux_rodentia_rattus,
            taux_rodentia_mus
    )

    names(df2) <- c(
            "id_tree",
            "taux_euarch_rodentia",
            "taux_euarch_primates",
            "taux_primates_homo",
            "taux_primates_macaca",
            "taux_rodentia_rattus",
            "taux_rodentia_mus"
    )

    df <<- rbind(df, df2)

    i <<- i + 1
  })
}
```
```{r, warning = F, message = F}
# Réponse à la question A
invisible(qA())
pander::pander(summary(df[c("taux_euarch_rodentia", "taux_euarch_primates",
                            "taux_primates_homo", "taux_primates_macaca",
                            "taux_rodentia_rattus", "taux_rodentia_mus")]))
```
On voit ci-dessus les valeurs descriptives des taux d'évolution de chacune des six branches.\
Taux moyen (substitutions nucléotidiques/Millions d'années):\
  - Euarchontoglires -> Rodentia: 2.383e-03\
  - Euarchontoglires -> Primates: 0.0012100\
  - Primates -> Homo: 0.0005845\
  - Primates -> Macaca: 0.0007071\
  - Rodentia -> Ratus: 0.0026741\
  - Rodentia -> Mus: 0.002857\


### Question B

```{r, warning = F, message = F}
# On crée un tableau qui va contenir nos résultats (les taux d'évolution
# et pour chacun sa médiane et ses quantiles à 5% et 95%)
results <- data.frame(
        name = character(),
        taux_euarch_rodentia = integer(),
        taux_euarch_primates = integer(),
        taux_primates_homo = integer(),
        taux_primates_macaca = integer(),
        taux_rodentia_rattus = integer(),
        taux_rodentia_mus = integer()
)

qB <- function() {
  #question B

  # Calcul des médianes
  median_euarch_rodentia <- median(df$taux_euarch_rodentia)
  median_euarch_primates <- median(df$taux_euarch_primates)
  median_primates_homo <- median(df$taux_primates_homo)
  median_primates_macaca <- median(df$taux_primates_macaca)
  median_rodentia_rattus <- median(df$taux_rodentia_rattus)
  median_rodentia_mus <- median(df$taux_rodentia_mus)

  # Calcul des quantiles
  quantiles_euarch_rodentia <- quantile(df$taux_euarch_rodentia,
                                        probs = c(0.05, 0.95))
  quantiles_euarch_primates <- quantile(df$taux_euarch_primates,
                                        probs = c(0.05, 0.95))
  quantiles_primates_homo <- quantile(df$taux_primates_homo,
                                      probs = c(0.05, 0.95))
  quantiles_primates_macaca <- quantile(df$taux_primates_macaca,
                                        probs = c(0.05, 0.95))
  quantiles_rodentia_rattus <- quantile(df$taux_rodentia_rattus,
                                        probs = c(0.05, 0.95))
  quantiles_rodentia_mus <- quantile(df$taux_rodentia_mus,
                                     probs = c(0.05, 0.95))

  # Remplissage du tableau avec les résultats
  results[nrow(results) + 1,] <<- c(
          "Median", median_euarch_rodentia, median_euarch_primates,
          median_primates_homo, median_primates_macaca,
          median_rodentia_rattus, median_rodentia_mus)
  results[nrow(results) + 1,] <<- c(
          "q5", quantiles_euarch_rodentia[[1]], quantiles_euarch_primates[[1]],
          quantiles_primates_homo[[1]], quantiles_primates_macaca[[1]],
          quantiles_rodentia_rattus[[1]], quantiles_rodentia_mus[[1]])
  results[nrow(results) + 1,] <<- c(
          "q95", quantiles_euarch_rodentia[[2]], quantiles_euarch_primates[[2]],
          quantiles_primates_homo[[2]], quantiles_primates_macaca[[2]],
          quantiles_rodentia_rattus[[2]], quantiles_rodentia_mus[[2]])


  dfresults <- melt(df[c("taux_euarch_rodentia", "taux_euarch_primates",
                         "taux_primates_homo", "taux_primates_macaca",
                         "taux_rodentia_rattus", "taux_rodentia_mus")])


  quantiles_95 <- function(x) {
    r <- quantile(x, probs=c(0.05, 0.25, 0.5, 0.75, 0.95))
    names(r) <- c("ymin", "lower", "middle", "upper", "ymax")
    r
  }

  # Création des box-plots pour les quantiles à 5% et 95%
  # où les limites représentent les quantile 5% et 95%
  # tandis que les quartiles restent inchangés
  ggplot(dfresults, aes(x=variable, y=value)) +
          labs(title = "Répartitions médianes et quantiles à 5% et 95%\n",
               x = "Espèces impliquées",
               y = "Taux d'évolution"
          ) +
          guides(fill=F) +
          stat_summary(fun.data = quantiles_95, geom="boxplot") +
          scale_x_discrete(guide = guide_axis(n.dodge=3))
}
```
```{r, warning = F, message = F}
library(knitr)
qB()
resultsToDisplay <- results[,-1]
rownames(resultsToDisplay) <- results[,1]
pander::pander(resultsToDisplay)
```
Dans le tableau ci-dessus nous pouvons voir les médianes et les quantiles à 5% et 95% de nos différents taux d'évolution des noeuds de nos arbres.\
\
On remarque que l'humain et le macaque ont des taux d'évolution similaires, de même pour la souris et le rat. En effet, l'humain et le macaque ainsi que la souris et le rat sont (deux à deux) les plus proches phylogénétiquement dans les différents arbres. Ils ont alors des quantités d'évolution similaires. On remarque de plus que ces deux paires d'espèces ont des taux d'évolution très différents entre elles. Les Rongeurs ont des taux d'évolution répartis sur une plus grande plage de valeurs que les Primates. En outre, les Rongeurs ont des taux d'évolution plus élevés que ceux des Primates.\
\
Nous allons maintenant nous intéresser de plus près aux taux d'évolution des humains et des souris.\
\

### Question C
```{r, warning = F, message = F}
# Création de l'histogramme montrant la distribution des taux d'évolution
# pour l'humain et pour la souris pour l'ensemble des exons
qC <- function() {
  dfmelt <- melt(df[c("taux_primates_homo", "taux_rodentia_mus")])

   p <- dfmelt %>%
          ggplot(aes(x = value, fill = as.character(variable))) +
           labs(title = "Taux d'évolution entre Primates et Homo ainsi que Rodentia et Mus Musculus",
                x = "Taux de mutation",
                y = "Nombre d'apparition du taux de mutation"
           ) +
          geom_histogram(color = "#e9ecef", alpha = 0.6, position = 'identity') +
          labs(fill = "")
  p
}
```
```{r, warning = F, message = F}
qC()
```
\
\
On constate chez la souris une plus grande variété de valeurs de taux d'évolution réparties sur une gamme de valeurs plus étendue que chez l'humain. Ainsi nous observons chez la souris une médiane égale à 0.002857 et une variance égale à 1.96235e-06.\
\
Tandis que chez l'humain nous observons des taux d'évolution plus réguliers et répartis sur une gamme de valeurs plus réduite que chez la souris, avec une médiane égale à 0.00058 et une variance égale à 1.122747e-07.\
\
On en tire que le taux d'évolution des souris est beaucoup plus variable que celui de l'humain. On peut ainsi supposer qu'il y a eu plus de substitutions nucléotidiques sur plusieurs périodes de temps de durées variables chez la souris tandis que chez l'humain il y a eu un nombre plus constant de substitutions nucléotidiques sur des périodes de temps d'une durée presque similaire. Cela laisse à penser que le génome humain est plus stable que le génome de la souris.\
\